【裁判字號】    97,上易,2746
【裁判日期】    971209
【裁判案由】    妨害自由
【裁判全文】
臺灣高等法院刑事判決                97年度上易字第2746號
上  訴  人  臺灣士林地方法院檢察署檢察官
被      告  丙○○
            丁○○
            乙○○
上列上訴人因被告妨害自由案件，不服臺灣士林地方法院96年度
易字第1208號，中華民國97年7月10日第一審判決（起訴案號：
臺灣士林地方法院檢察署95年度偵字第6388號、96年度偵字第
3019號），提起上訴，本院判決如下：
    主  文
上訴駁回。
    理  由
一、公訴意旨略以：丙○○係專門從事債務催收之德倫開發企業
    股份有限公司（下稱德倫公司）執行長，丁○○及乙○○則
    為德倫公司之員工，因德倫公司受吳宗翰之託，向張雯瑄（
    後改名為甲○○）追討債務，丙○○、丁○○及乙○○為達
    成催討債務之目的，竟共同基於恐嚇概括犯意聯絡，由丙○○指揮丁○○及乙○○為下列行為：(1)丁○○於民國95 年3
    月7 日上午11時許，打電話給張雯瑄恫稱，如果不還錢，就
    讓她在幼稚園待不下去等語；(2)丁○○及乙○○二人於95年
    3 月8 日上午12時許，前往臺北縣汐止市○○路○ 段312 巷
    7 號張雯瑄工作之快樂康萊爾幼稚園（下簡稱幼稚園），在
    玻璃門窗上張貼內有「張雯瑄所有自我主張不付款方式均受
    法官以不合理認定及判決及加法定利息以示公平，請張雯瑄
    恪盡善良風俗之規範」等語之文宣；(3)丙○○於95年3 月8
    日晚間9 時許，前往上開幼稚園，在門口柱子及牆上，除張
    貼上開文宣外，又另張貼內有「教育界人士！豈能知法犯法
    、三審定讞、主張敗訴、該速負起清償之責」、「視同你是
    惡性欠債不還」等語之文宣；(4)丁○○及乙○○二人於95年
    3 月9 日晚上8 時許，前往上開幼稚園張貼與(3)相同之文宣
    ；(5)丙○○、丁○○及乙○○三人於95年3 月28日上午7 時
    許，前往上開幼稚園門口，由丙○○及丁○○二人口戴寫有
    「三審定讞」字樣之白色口罩、在地上插寫有「三審定讞、
    請負起清償之責」等語之白色布旗，對學生家長及附近居民
    散發內有「決不接受以賴債手段做出任何妥協」等語之文宣
    ，乙○○則躲在小客車內錄影；以加害名譽、身體、自由、
    財產之事恐嚇張雯瑄以催討債務，使張雯瑄心生畏懼，因認
    被告丙○○、丁○○及乙○○涉犯刑法第305 條恐嚇罪嫌等
    語。
二、按犯罪事實應依證據認定之，無證據不得認定犯罪事實；不
    能證明被告犯罪者，應諭知無罪之判決，刑事訟訴法第154
    條第2 項、第301 條第1 項分別定有明文。又事實之認定，
    應憑證據，如未能發現相當之證據，或證據不足以證明，自
    不能以推測或擬制之方法，以為裁判之基礎；且認定犯罪事
    實所憑之證據，無論直接或間接證據，其為訴訟上之證明，
    須達於通常一般之人均不致有懷疑，而得確信其為真實之程
    度者，始得據為有罪之認定，倘其證明尚未達到此一程度，
    而有合理之懷疑存在時，尚難為有罪之認定基礎，最高法院
    40年臺上字第86號、76年臺上字第4986號判例可資參照。又
    告訴人之指訴，係以使被告判罪處刑為目的，故多作不利於
    被告之陳述，自不得以其指訴為被告犯罪之唯一證據，此於
    最高法院52年臺上字第1300號判例廢止之前，固係如此，於
    上開判例廢止後，本於經驗法則，亦復相同。而刑法第305
    條所謂致生危害於安全，係指受惡害之通知者，因其恐嚇，
    生安全上之危險與實害而言，即須被害人因加害人惡害之通
    知心生畏懼，而有不安全之感覺為要件；若被害人並未因之
    而生畏怖，即不足對其致生安全上之危險，尚難以該罪相繩
    （最高法院26年渝非字第15號判例意旨、最高法院52年臺上
    字第751 號判例意旨參照）。
三、公訴意旨認被告丙○○、丁○○及乙○○涉犯上開恐嚇罪嫌
    ，無非以告訴人張雯瑄之指訴、證人劉舜如之證述、催收函
    影本2 紙、文宣影本1 紙、95年3 月28和解條件影本1 紙及
    照片12幀為據。訊之被告丙○○、丁○○及乙○○等人雖承
    認有去告訴人張雯瑄所開設之幼稚園貼文宣及發送傳單等節
    ，惟堅決否認有何恐嚇犯行，辯稱：告訴人張雯瑄積欠吳宗
    翰新臺幣（下同）1,333,870元之事實，已經本院判決確定
    ，被告丙○○、丁○○及乙○○等係受吳宗翰所託代為催討
    債務等語（見原審卷第56至57頁）。經查：
(一)程序部分：
    被告等人及檢察官對於以下本院作為得心證依據之各項證據
    資料，均不爭執證據能力，且於審理程序同意作為證據，本
    院審酌上開各項證據作成時之狀況，認為並無不可信或不適
    當之情事，依刑事訴訟法第159 條之1 第2 項及第159 條之
    5 之規定，均認有證據能力，合先敘明。
(二)實體部分：
  1.在告訴人張雯瑄指訴被告丁○○於95年3 月7 日上午11時許
    ，透過幼稚園老師龐安玲打電話恫嚇告訴人之部分，經證人
    龐安玲於原審97年6月19日審理期日證稱其沒見過被告丙○○及乙○○，只見過被告丁○○1次，即丁○○在幼稚園門
    口發傳單，當時證人在現場，但不會害怕，證人見到有人到
    幼稚園討債只有這1次等語（見原審卷第117至119頁），依
    證人龐安玲所證，其見到被告丁○○之時間應為95年3月28
    日早上，被告丁○○亦未透過證人龐安玲打電話恫嚇告訴人
    張雯瑄。另證人劉舜如於原審96年10月22日審理期日明確證
    稱：（95年3月7日）我與丙○○、丁○○、乙○○四人到幼
    稚園，幼稚園裡有2個女老師，我請幼稚園老師代為打電話
    找告訴人張雯瑄，和告訴人通電話的人是我，我在電話中自
    我介紹，說明來意，麻煩她回來一下，她說她很忙，我留丙○○的電話給她，說要約什麼地方談都可以，後來告訴人張
    雯瑄有打電話給丙○○約時間、地點；我在電話中並沒有講
    「你如果不還錢的話，我們就要到你的學校拉白布條、貼傳
    單，讓你的幼稚園做不下去」這句話；且當天和告訴人張雯
    瑄通電話的只有我和丙○○等語（見原審卷第71至73頁），
    是證人劉舜如所證，當日透過幼稚園老師與告訴人張雯瑄說
    電話者，為證人劉舜如本人，亦非丁○○，則起訴書關於「
    丁○○於97年3月7日上午11時許，打電話給張雯瑄恫嚇稱，
    如果不還錢，就讓她在幼稚園待不下去」云云，即乏證據。
  2.至告訴人張雯瑄於原審審理時固證稱被告丙○○、丁○○及
    乙○○等三人要告訴人還錢，並稱如果不還錢，他們會到學
    校拉白布條及貼傳單，被告丙○○、丁○○及乙○○等並分
    別於95年3月8日上午12時許、晚上9時許、95年3月9日晚上8
    時許及95年3月28日上午7時許，至告訴人所開設之幼稚園張
    貼文宣及發送傳單，被告丙○○、丁○○及乙○○等人亦供
    承有前開之行為，惟辯稱並無恐嚇之舉。經查，被告丙○○
    、丁○○及乙○○等三人係受吳宗翰之委託向告訴人張雯瑄
    催討債款等情，有吳宗翰於95年3月1日委託德倫公司之授權
    委託書在卷可查（見95年度偵字第6388號偵查卷第79 頁）
    ，而告訴人張雯瑄因本院93年度上字第791號（臺灣士林地
    方法院90年度訴字第1264號）民事訴訟敗訴確定，而應給付
    台北縣私立宏育幼稚園（下稱宏育幼稚園，吳宗翰為法定代
    理人）新台幣1,333, 870元及法定利息之債務，且至96 年
    10月22日為止尚未返還，已據告訴人張雯瑄於原審96年10
    月22日審理期日中證述明確（見原審卷第67至68頁），並有
    本院93年度上字第791號民事判決書在卷可稽，吳宗翰既為
    宏育幼稚園之法定代理人，自有權代理該宏育幼稚園向債務
    人即告訴人張雯瑄催討債務，其委託被告等代為催討債務，
    在法律上並無禁止，則被告等人因受委任而向告訴人張雯瑄
    催討債務之行為，除有起訴書所謂之恐嚇等行為外，即非法
    所不許，經查起訴書事實欄關於：(2)丁○○及乙○○二人於
    95年3月8日上午12時許，前往臺北縣汐止市○○路○段312
    巷7號張雯瑄工作之快樂康萊爾幼稚園，在玻璃門窗上張貼
    內有「張雯瑄所有自我主張不付款方式均受法官以不合理認
    定及判決及加法定利息以示公平，請張雯瑄恪盡善良風俗之
    規範」等語之文宣；(3)丙○○於95年3月8日晚間9時許，前
    往上開幼稚園，在門口柱子及牆上，除張貼上開文宣外，又
    另張貼內有「教育界人士！豈能知法犯法、三審定讞、主張
    敗訴、該速負起清償之責」、「視同你是惡性欠債不還」等
    語之文宣；(4)丁○○及乙○○二人於95年3月9日晚上8時許
    ，前往上開幼稚園張貼與(3)相同之文宣；(5)丙○○、丁○○
    及乙○○三人於95年3月28日上午7時許，前往上開幼稚園門
    口，由丙○○及丁○○二人口戴寫有「三審定讞」字樣之白
    色口罩、在地上插寫有「三審定讞、請負起清償之責」等語
    之白色布旗，對學生家長及附近居民散發內有「決不接受以
    賴債手段做出任何妥協」等語之文宣，乙○○則躲在小客車
    內錄影云云。觀其所為，或為道德勸說，或請告訴人履行債
    務等語，並無涉有以加害他人生命、身體、自由、名譽、財
    產等之惡害詞句，客觀上亦無從認定致生危害於安全。況告
    訴人張雯瑄於原審審理時自承告訴人於95年3月7日與被告丙○○之電話中，與被告丙○○、丁○○及乙○○等人約好95
    年3月8日上午10時30分見面談話之地點，是在汐止派出所等
    語，衡情，被告三人若果真有為恐嚇之暴力討債犯行，怎敢
    與告訴人至汐止派出所進行協談？再告訴人於原審96年10月
    22日審理期日稱因被告丙○○、丁○○及乙○○等之討債行
    為，致使其幼稚園年度結束時，收不到學生，已於95年12
    月關門云云（見原審卷第69頁），惟如果因被告等之行為而
    關門，亦應在95年3月底案發之初就關門，而不是在相隔八
    、九個月之後的95年12間收不到學生才關門，是尚難證明告
    訴人張雯瑄之幼稚園於95年12月關門，是被告丙○○、丁○○及乙○○等人催討債務行為所致。
  3.又告訴人張雯瑄指訴被告丙○○、丁○○及乙○○等人於93
    年3 月28日上午7 時許，於幼稚園門口發放之傳單中，有「
    暴力討債電擊恐嚇假人站崗」之網路剪報，記載德倫公司會
    以電擊棒凌虐被害人、在被害人住處燃放大龍炮引發火災催
    討債務，令其害怕等語，惟被告等辯稱：該網路剪報之最先
    出處，是告訴人張雯瑄於95年3 月9 日以存證信函附件之方
    式寄給吳宗翰，嗣後再由吳宗翰轉交給被告等人，並非被告
    等人自行上網列印後交付告訴人張雯瑄作為恐嚇之用，且被
    告等代吳宗翰催討債務之行為中，並無持電擊棒或燃放大龍
    炮等暴力討債行為，渠等係為了駁斥告訴人張雯瑄稱他們是
    暴力討債公司，始將該網路剪報放在傳單末頁，表示其等不
    是網路剪報上所報導之暴力討債集團等語。經查被告等所辯
    ，有告訴人於95年3 月9 日在汐止分駐所供述在卷，並於95
    年3 月9 日第79863 號致吳宗翰之存證信函可證（見95年度
    偵字第6388號卷第6 頁反面、第14至18頁），足見被告等為
    欲澄清其等非暴力討債分子，事出有因，並無恐嚇犯意之辯
    解，應可採信。
  4.至告訴人張雯瑄所提出作為被告丙○○、丁○○及乙○○等
    人恐嚇證據之催收函影本2 紙、文宣影本1 紙、95年3 月28
    和解條件影本1 紙及照片12幀，被告丙○○、丁○○及乙○○等人亦不否認其真實性，惟催收函影本2 紙、文宣影本1
    紙、95年3 月28和解條件影本1 紙及照片12幀只能證明被告
    丙○○、丁○○及乙○○等人確有代吳宗翰向告訴人張雯瑄
    催討債務之行為，無法證明被告丙○○、丁○○及乙○○等
    有何恐嚇告訴人張雯瑄之行為，從而，亦難以上開文書證據
    認定被告等人涉有刑法恐嚇之犯行。
四、綜上所述，被告丙○○、丁○○及乙○○所辯其等並未恐嚇
    告訴人張雯瑄等情尚非無據，堪予採信。公訴人所舉上開證
    據尚不足使本院無合理懷疑而認定被告丙○○、丁○○及乙○○涉有恐嚇犯行，此外，復查無其他積極證據可資證明被
    告丙○○、丁○○及乙○○犯恐嚇罪，徵諸前揭說明，本件
    被告犯罪不能證明，原審為無罪之諭知，尚無違誤。公訴人
    上訴意旨略以︰被告丙○○確係專門從事債務催收之德倫開
    發企業股份有限公司執行長，被告丁○○、乙○○亦為該公
    司之員工，而網路剪報上亦有記載德倫公司會以電擊棒凌虐
    被害人、在被害人住處燃放大龍炮引發火災催討債務等情，
    綜觀內容，確實會令一般人恐懼害怕，倘若被告等人欲辯解
    其等並非暴力討債公司，僅需向告訴人說明即可，竟以製作
    成傳單方式，分送於附近與本件絲毫不相干之家長、住戶及
    路人等，並糾集眾人帶白色口罩、在地上插上數面白色布旗
    ，對學生家長及附近居民散發內有上開內容之文宣，以此加
    害名譽身體、自由、財產之事恐嚇張雯瑄以催討債務，使張
    雯瑄心生畏懼，據此，被告等人所做之行為與其辯解之用意
    顯不相符，顯見被告所辯之詞，係卸責之詞，不足採信云云
    。經查：原審判決已詳細說明被告等並未涉犯恐嚇告訴人張
    雯瑄之犯行，從而，原審以卷內相關證據資料，尚難認被告
    等有何公訴人所指之犯行，而認被告等均無罪，並無不合。
    檢察官上訴堅稱被告等人有恐嚇告訴人張雯瑄之犯行，而指
    摘原審判決不當，惟迄未能就被告等恐嚇告訴人張雯瑄之犯
    行提出確切之證據，其上訴為無理由，應予駁回。
五、被告丙○○、丁○○經合法傳喚，無正當理由不到庭，爰不
    待其陳述，逕行判決。
據上論斷，應依刑事訴訟法第368條、第371條，判決如主文。
本案經檢察官劉文水到庭執行職務。
中    華    民    國    97    年    12    月    9     日
                  刑事第一庭審判長法  官  葉騰瑞
                                  法  官  王炳梁
                                  法  官  莊明彰
以上正本證明與原本無異。
不得上訴。
                                  書記官  吳金來
中    華    民    國    97    年    12    月    9     日


司法院資訊處製作；財團法人民間司法改革基金會備份。
